臺灣臺南地方法院民事判決　　　　　　 94年度簡上字第152號
上　訴　人　台南市政府
法定代理人　甲○○
訴訟代理人　蘇文奕律師
被上訴人　　乙○○
上列當事人間請求給付租金事件，上訴人對於中華民國94年8月
23日臺灣臺南地方法院台南簡易庭93年度南簡字第1824 號第一
審判決提起上訴，經本院於94年11月1日言詞辯論終結，判決如
下：
    主  文
上訴駁回。
第二審訴訟費用由上訴人負擔。
    事實及理由
一、本件被上訴人乙○○經合法通知，未於言詞辯論期日到場，
    核無民事訴訟法第386條所列各款情形，爰依上訴人之聲請
    ，由其一造辯論而為判決。
二、本件上訴人起訴主張：其於民國82年間開闢台南市○○路地
    ○街，被徵收拆除道路預定地上之攤商委由訴外人黃石紅代
    表全體以書面陳情要求提供土地供其等自費興建商場，上訴
    人乃提供向前台灣省政府教育廳代管之系爭土地，出租予攤
    商自費興建「海安路臨時綜合商場」，而該商場代表人黃石
    紅則代理全體攤商簽立83年8月3日之切結書，承諾願意繳交
    租金，租金數額之計算係自85年7月起，按當期土地申報地
    價總額（承租面積為38647平方公尺，當期申報地價為每平
    方公尺新台幣9,000元）及年租金率計算（依台灣省政府83
    年7 月29日府財5字第63152號函公布實施之基地租金率計算
    ，即不分使用分區，一律按收租當期土地申報地價年息百分
    之5計算後6折計收），並由各攤商依攤位數（共規劃557個
    攤位）平均分攤，租金繳納方式則由上訴人開單，並由攤商
    於每年1月、7月分2期持向被上訴人繳納（即1月繳交前年度
    7月至12月份租金，7月繳交當年度1月至6月份租金）。系爭
    商場每年應繳之租金數額為10,434,690元，由557個攤位平
    均分擔，每一攤位每年應繳之租金數額為18,734元，每期應
    繳租金為9,367元。被上訴人為系爭商場攤商之一，向上訴
    人承租系爭土地使用商場內339-254號攤位，惟自88年1月1
    日起至92年12月31日止，共應繳租金93,670元，迄未繳交。
    又依土地法第105條準用第97條第1項規定，可知法律已明文
    規定租金之上限。而台灣省政府既有訂定「台灣省省有基地
    租金率」，且上訴人出租系爭省有地給被上訴人，因上訴人
    既兼地方行政機關之地位，於客觀上應可預期上訴人將遵照
    上開法令規定辦理，故系爭租賃關係之租金數額客觀上亦屬
    可得確定，否則訴外人黃石紅豈願於83年8月3日代表全體攤
    商切結承諾願繳交租金？再參酌證人葉泉林於本院另案之證
    詞，亦足認兩造於租賃之意思表示合致時，不僅業已約明應
    給付租金，且租金之數額於客觀上亦屬可得確定。爰依租賃
    契約之法律關係，請求被上訴人乙○○給付租金93,670元，
    及依原審判決附表十一所示各筆金額各自附表所載利息起算
    日起，均至清償日止，按週年利率百分之五計算之利息。
三、上訴人主張其於82年間，為開闢海安路地下街，拆除道路預
    定地上之攤販，經攤商陳情要求上訴人提供土地供其自費興
    建商場，遂由上訴人提供系爭土地，出租與攤商興建「海安
    路臨時綜合商場」，租金數額之計算依照前臺灣省政府所規
    定租金計算方式核收，自87年7月以後，按當期土地申報地
    價總額及年租金率計算，並由攤商平均分攤，租金繳納方式
    ，則由上訴人開單，並由攤商於每年1月、7月分2期持向上
    訴人繳納，每年應繳之租金數額為10,434,690元，由557 個
    攤位平均分擔，每1攤位每年應繳之租金數額為18,734元，
    每期應繳租金數額為9,367元，被上訴人為「海安路臨時綜
    合商場」之攤商之一，向上訴人承租上開土地使用商場內
    339-254號攤位，惟其自88年1月1日起至92年12月31日止，
    共計應繳租金93,670元，卻未繳交之事實，固據提出土地登
    記簿謄本、認證書、地價謄本、台灣省政府公報83年秋字第
    29期所載83年7月29日83府財5字第63153號函「台灣省省有
    基地租金率調整方案」、台南市政府83年8月9日南市工土字
    第25948號函稿、82年7月15日南市工土字第95285號函、黃
    石紅出具之切結書、台南市○○路臨時綜合商場商戶名冊各
    一份為證，然本件應審酌者，在於：(一)訴外人黃石紅於83年
    8月3日簽立之切結書之效力為何？(二)兩造間究有無租賃契約
    關係存在？經查：
  (一)上訴人於82年間為開闢臺南市○○路地○街商場，拆除海安
    路預定道路用地上攤販，經攤商組成之臺南市○○路自救委
    員會，由當時主任委員黃石紅及總幹事陳順治具名於82年7
    月2日提出陳情書向臺南市政府陳情，請求准暫時提供自來
    水加壓站或文小41號用地，由商戶自行僱工搭蓋臨時商場，
    俟地下街工程全部完成後，再搬移至地下街營業，嗣經臺南
    市政府於82年7月15日函准同意提供系爭土地及文小41號用
    地在學校尚未使用前可部分作為臨時停車場空間等情，有陳
    情書及臺南市政府82年7月15日82南市工土字第93258號函在
    卷可憑，而依上開市政府出具之函文，亦僅要求訴外人黃石
    紅出具切結書，切結「本基地所搭建之任何地上、下物於
    地下街工程全部完成後無條件拆除，並遷至地下街繼續營運
    及如有未盡事宜，願依照市府函文辦理，絕無異議。其搭
    建、容納商戶及其營運需受本府派員監督，如有查獲不法情
    事時，將在無任何條件下取消其繼續營業權。本案需經法
    院公證後方得為之。該所需一切費用由商戶全數支付」等
    語，嗣黃石紅於82年10月4日出具之切結書，亦僅記載：「
    民願於地下街工程全部完成後或學校欲設立時，自行將所搭
    建於該土地之任何建物無條件拆除，如未自行拆除，願無條
    件由市府拆除，絕無異議」等語，並無一文提及雙方有租賃
    關係，或被上訴人需繳納租金之記載。
　(二)再參酌證人即當時承辦此案之臺南市政府工務局土木科技士
    葉泉林於本院另案即93年度南小調第456號給付租金事件93
    年9月16日之調解程序筆錄時證稱：「民國82年黃石紅、陳
    順治代表海安路拆遷戶所組成之臺南市○○路自救委員會向
    臺南市政府陳情要求安置，由我依當時提出之陳情書內容簽
    請市長批示，我所簽的詳細內容我忘記了，但我是依照他們
    陳情內容簽的，當時他們要求提供自來水加壓站或文小41號
    空地供他們搭建商場，市長施治明批示改提供文中45、文小
    41兩處所，依市長之批示我就於82年7月15日以82南市工土
    字第93258號函給黃石紅，同意提供上開處所供攤商搭建攤
    位」、「82年發文時，系爭土地是在我們管理中，因為當時
    系爭土地是省政府土地，發文時我們並沒有說要無償借予攤
    商使用，但當時我們有向黃石紅說會向省政府爭取無償借用
    ，如果省政府不同意就按照省政府之規定辦理，所以才會於
    公文中要求他們出具切結書載明如有未盡事宜，願依照市府
    函文辦理，絕無異議」、「後來我們有向省政府請求借用文
    中45號（新南段46地號），省教育廳發函表示不同意無償借
    用」等語，及訴外人葉泉林於上開案件當庭提出之臺南市政
    府82年11月4日南市工土字第120933號函稿，亦表示係向前
　　省政府教育廳借用系爭土地，及前省政府教育廳82年11月26
    日82教總字第93679號函覆上開臺南市政府時亦表示，對臺
    南市政府擬借用系爭土地案，與該廳經管學產土地「有償租
    用」「有償撥用」規定不符，無法同意等情觀之，顯見上訴
    人於同意含被上訴人在內之海安路自救委員會之攤商使用系
    爭土地時，確實係以無償借用之方式為之，否則，若上訴人
    於同意借用系爭土地之初，有與被上訴人為關於租賃約定，
    訴外人葉泉林當無向訴外人黃石紅表示會向省教育廳爭取無
    償借用等語，亦無其後臺南市政府發文向省教育廳求准借用
    系爭土地，及省教育廳函覆與「有償租用」之規定不符，無
    法同意之情發生。且臺南市政府於前開省政府教育廳函示不
    同意無償借用後，復於同年12月16日以南市工土字第129802
    號函，再函請省教育廳暫准借用，而臺南市政府並表示當視
    財源儘速辦理撥用等情，亦有訴外人葉泉林提出之臺南市政
    府82年12月16日南市工土字第129802號函稿一份在卷可憑，
    既表示「當視財源盡速辦理撥用」，益見上訴人於同意被上
    訴人使用系爭土地時，並無與之約定租賃關係，或欲向其收
    取租金之情甚明。雖訴外人葉泉林於上開案件曾證稱其發文
    時並未表示係無償借用予攤商使用，且當時有向黃石紅說明
    會向省政府爭取無償借用，如果省政府不同意就按照省政府
    規定辦理，所以才於函文上載明「如有未盡事宜，願依照市
    府函文辦理」等語，然上訴人同意攤商使用系爭土地之初，
    意在無償借用，已如前述，且關於是否本於兩造之租賃關係
    使用系爭土地，涉及廣大攤商之權益，並為將來上訴人是否
    能向被上訴人收取租金之依據，應無未於上開函文中明確記
    載，以昭公信，而僅向訴外人黃石紅個人口頭告知之理，更
    無於其後82年10月4日要求黃石紅代表全體攤商出具之承諾
    書上未將如省政府教育廳不同意無償借用，則須繳交租金乙
    情載明於該承諾書之情，是上訴人固於82年7月15日同意所
    有攤商使用系爭土地之函文上載明「如有未盡事宜，願依照
    市府函文辦理」，亦難據此認定兩造間係本於租賃關係有償
    使用系爭土地之情。
  (三)又上訴人於前省政府教育廳不同意無償借用系爭土地後，曾
    要求訴外人黃石紅於83年8月3日再出具切結書，且訴外人黃
    石紅曾任海安路自救委員會主任委員，並為其後臺南市○○
    路臨時綜合商場籌備委員會主任委員，並經委員會組織推舉
    其為商場代表人等情，亦有上訴人提出之83年7月18日申請
    報備書、同意使用海安路臨時綜合商場管理委員會83年7 月
    6日第37次臨時會議記錄各一份附卷可稽，固堪認訴外人黃
    石紅為系爭商場之代表人。惟代理權之授與，需以明示意思
    表示，或依表意人之舉動或其他情事足以間接推知其有授權
    之意思者，始生效力，雖訴外人黃石紅於82年間擔任海安路
    自救委員會之主任委員，並由其出具陳情書請求被上訴人提
    供土地供暫時安置之用，其間關於上訴人發函同意使用系爭
    土地，亦均以黃石紅為攤商之代表人，其後黃石紅經臺南市
    ○○路臨時綜合商場管理委員會組織推舉為商場代表人，並
    代為申請系爭商場之臨時建築使用執照，然其權限應限於為
    該商場之成立，及將來之管理與維護必要，得對外與第三人
    為法律行為，就系爭土地被上訴人是否與上訴人成立租賃關
    係，與商場之成立、管理與維護均無涉，實不因訴外人黃石
    紅時任商場之代表人，即可間接推知其有取得其代理商場內
    之攤戶與上訴人成立租賃契約之代理權，況上訴人同意攤商
    使用系爭土地之初，並未約明係以租賃之方式為之，係因事
    後省教育廳不同意無償借用，上訴人始於83年8月3日要求訴
    外人黃石紅出具切結書，已如前述，則於訴外人黃石紅出具
    系爭切結書之前，即於83年7月18日由黃石紅向上訴人申請
    報備為商場代表人時，當時商場之攤商主觀上應無欲與上訴
    人成立租賃契約之認知，自不可能於推舉黃石紅為商場代表
    人時，亦同時授與其代理權，由其代表攤商與上訴人訂立租
    約。故上訴人主張「海安路臨時綜合商場籌備委員會」屬非
    法人團體，以黃石紅為代表人，縱屬可採，亦不因此使黃石
    紅當然有權代表各攤商與上訴人訂立租約。況系爭切結書之
    內容係載「本人黃石紅代表全體商戶於文中45學校用地內興
    建海安路臨時綜合商場，因申請臨時使用執照需要，承諾於
    該商場攤位編定後一個月內督促各攤位繳交切結書。切結內
    容為一、願繳交所使用土地租金。二、如不繳交海安路地下
    街預收租金者，絕不進入本商場營業並願將該店鋪交由臺南
    市政府全權處理絕無異議。三、於海安路地下街完成或該地
    欲建校時願無條件自行拆除，本商場之所有地上物並交回土
    地，逾期不拆者，同意由臺南市政府強制拆除，並願負擔所
    需拆除費用，絕無異議」等語，考究切結書文義之記載，係
    指訴外人黃石紅承諾願於系爭商場攤位編定後一個月內督促
    各攤位繳交切結書，而切結書之內容必須合乎上開條件，易
    言之，訴外人黃石紅並非代理全體攤商（含被上訴人）與上
    訴人就系爭土地使用已成立租賃契約，而係由訴外人黃石紅
    轉達切結書之內容後，由各攤商單獨個別出具，再由訴外人
    黃石紅督促施行而已，因如訴外人黃石紅已獲有全體攤商（
    含被上訴人）之授權，則以全體攤商代理人之名義與上訴人
    簽立租賃契約即可，何需輾轉取得攤商各自出具之切結書？
    足徵訴外人黃石紅並未獲得全體攤商之授權，與上訴人就系
    爭土地使用達成租賃契約之合意。此外，上訴人始終未能舉
    證證明訴外人黃石紅於83年8月3日出具切結書時，被上訴人
    已有授與成立租賃契約代理權之明示意思表示，或被上訴人
    有其他情事足以推知有授權之意思，則上訴人主張訴外人黃
    石紅於83年8月3日出具系爭切結書，已有代表全體商戶與之
    成立租賃契約之合意，尚不足採。
  (四)參以訴外人黃石紅簽立前揭83年8月3日切結書後，陸續有其
    他諸多攤商以前揭條件內容各自出具切結書，亦即就各自使
    用之攤位土地與上訴人達成租賃契約，然本件被上訴人乙○
    ○既未出具任何切結書，亦未曾繳納過租金，上訴人復未對
    被上訴人乙○○聲請核發任何支付命令，有上訴人提出之附
    表可參（原審卷148頁），且上訴人未能提出其他證據證明
    被上訴人有明示或以其他行為表示授權訴外人黃石紅代理與
    上訴人成立本件租賃契約，或有如何之情事可證明黃石紅曾
    表示為被上訴人之代理人而被上訴人不為反對之表示，自不
    能以黃石紅居間協調，上訴人因同意其陳情而核發商場使用
    執照送水送電，攤商始能遷入為營業準備，及部分攤商於黃
    石紅簽立切結書後出具同一內容之切結書予上訴人等情，即
    認黃石紅有權代理本件之被上訴人與上訴人成立租賃契約。
    因此，上訴人主張兩造間有租賃契約，請求被上訴人給付租
    金，尚屬無據。
四、綜上所述，上訴人於82年間提供系爭土地供被上訴人在內之
    全體攤商設置海安路臨時綜合商場使用時，係以無償使用之
    方式同意攤商使用，嗣雖因台灣省教育廳不同意上訴人提出
    無償使用之請求，要求各攤商須依法辦理有償租用，上訴人
    遂轉而要求該商場各攤戶應繳納租金，然訴外人黃石紅於83
    年8月3日所出具之切結書，既無從認其有代理被上訴人與上
    訴人訂立租賃契約之行為，或被上訴人有何行為足以表示授
    予代理權予黃石紅之意思，或有何情事可以證明黃石紅有表
    示為被上訴人之代理人而被上訴人不為反對之表示。從而，
    上訴人本於租賃之法律關係，請求被上訴人乙○○給付93,
    670元及如原審附表十一所示自各筆金額之利息起算日起至
    清償日止，按週年利率百分之5計算之法定遲延利息，為無
    理由，不應准許。原審為上訴人敗訴之判決，並無不合。上
    訴意旨指摘原判決不當，求予廢棄改判，為無理由，應予駁
    回。
五、本件事證已臻明確，兩造其餘攻擊防禦方法及舉證，核與判
    決結果無影響，爰不一一論述，附此敘明。
六、據上論結，本件上訴為無理由，依民事訴訟法第436條之1第
    3項、第463條、第385條第1項、第449條第1項、第78條，判
    決如主文。
中　　華　　民　　國　　94　　年　　11　　月　　15　　日
                  民事第三庭    審判長法　官　 張季芬
                                      法　官　 郭貞秀
                                      法　官　 蔡孟珊
以上正本證明與原本無異。
本判決不得上訴。
中　　華　　民　　國　　94　　年　　11　　月　　15　　日
                                      書記官　 謝育錚
